臺灣高等法院民事判決
110年度重上字第449號
上  訴  人  姜禮誠  
            姜禮明  
            姜元斐  
共      同
訴訟代理人  葉光洲律師
            黃孺雅律師
            曹孟哲律師
被 上訴 人  姜禮文  

訴訟代理人  林柏男律師
上列當事人間請求返還房屋事件，上訴人對於中華民國110年4月
29日臺灣臺北地方法院109年度重訴字第1085號第一審判決提起
上訴，並為訴之追加，本院於111年4月19日言詞辯論終結，判決
如下：
    主      文
上訴及追加之訴均駁回。
第二審訴訟費用（含追加之訴部分）由上訴人連帶負擔。
    事實及理由
壹、程序方面：
一、按在第二審不變更訴訟標的，而補充或更正事實上或法律上
    之陳述者，非為訴之變更或追加，民事訴訟法第463條、第2
    56條定有明文。查本件上訴人於原審請求被上訴人應將坐落
    臺北市○○區○○段○○段000地號土地（下稱000地號土地）暨其
    上同小段0000建號建物（下稱0000建號建物，即門牌號碼臺
    北市○○區○○○路0段000號16樓房屋）返還予兩造共有（見原
    審卷第365頁），經原審判決上訴人敗訴，上訴人不服提起
    上訴。嗣於本院審理中，上訴人主張伊請求返還土地之範圍
    ，係指0000建號建物相對應坐落000地號土地之權利範圍820
    /100000、而非全部（見本院卷一第263頁），又伊所聲明之
    「兩造共有」者，係指兩造公同共有之意（見本院卷一第11
    0頁），乃更正起訴聲明為：「被上訴人應將000地號土地（
    權利範圍820/100000）（下稱系爭土地）暨其上0000建號建
    物（權利範圍全部）（與系爭土地合稱系爭房地）遷讓返還
    予兩造公同共有」（見本院卷一第269至270頁）。經核上訴
    人所為，係屬補充、更正其於原審所為之事實上及法律上之
    陳述，非屬訴之變更、追加，揆諸前開說明，並無不合。
二、次按在第二審為訴之變更或追加，非經他造同意，不得為之
    。但請求之基礎事實同一者，不在此限，民事訴訟法第446
    條第1項但書、第255條第1項第2款定有明文。經查：
  ㈠上訴人主張伊與被上訴人間系爭房地之借名登記契約關係業
    經終止，自得類推民法第541條第2項、第767條第1項規定，
    請求被上訴人應移轉系爭房地之所有權登記，乃追加聲明：
    被上訴人應將系爭房地所有權移轉登記予兩造公同共有（見
    本院卷一第111頁）。經核上訴人所為追加，與原起訴請求
    均本於終止借名登記契約關係後所生爭議之同一基礎事實，
    被上訴人就此雖表示不同意（見本院卷一第111頁），惟揆
    諸上開規定，仍應予准許。
  ㈡又上訴人主張系爭房地改建前原為坐落重測前臺北市○○區○○
    段○○段000地號土地（權利範圍全部），暨其上門牌號碼臺
    北市○○區○○○路0段000巷0號房屋（權利範圍全部）（下合稱
    系爭改建前房地），如認伊就系爭改建前房地確有借名登記
    契約關係且業經終止，惟系爭改建前房地已因合建而滅失，
    伊不得請求被上訴人將改建後之系爭房地遷讓返還及移轉所
    有權登記予兩造公同共有，則被上訴人就其返還系爭改建前
    房地之義務已屬給付不能，遂於本院陳明將前揭請求遷讓返
    還、移轉所有權部分改列為先位之訴，另依民法第226條第1
    項、第181條但書規定追加備位之訴，擇一請求被上訴人應
    返還相當於系爭改建前房地價值之價額，並聲明一部請求被
    上訴人應給付新臺幣（下同）3,246萬元本息予兩造公同共
    有（見本院卷一第281至283、338頁）。經核該追加之訴，
    與原起訴請求亦均本於終止借名登記契約關係後所生爭議之
    同一基礎事實，被上訴人就此雖表示不同意（見本院卷一第
    338頁），惟揆諸上開規定，仍應予准許。
貳、實體方面：
一、上訴人主張：系爭改建前房地原為兩造之父即訴外人姜義森
    於54年12月20日出資向訴外人余樹購買，並以自己為借名人
    、被上訴人為出名人（由兩造母親乙○○○代理同意）成立借
    名登記契約，而於55年3月30日借名登記在被上訴人名下（
    下稱第一次借名登記契約）。姜義森於55年間死亡，第一次
    借名登記契約當然終止，兩造及乙○○○均為姜義森之繼承人
    ，並未分割遺產，系爭改建前房地自應由兩造及乙○○○共同
    繼承而維持公同共有關係，斯時乙○○○慮及兩造均未成年，
    以上訴人三人及自己為借名人、被上訴人為出名人，就系爭
    改建前房地另成立新借名登記契約（下稱第二次借名登記契
    約），再由乙○○○保管所有權狀、及負責系爭改建前房地之
    使用、管理、收益、處分。詎被上訴人利用其登記為系爭改
    建前房地所有權人之便，受乙○○○委託而將系爭改建前房地
    用以參加建商合建，嗣106年間改建完畢，被上訴人竟將受
    分配之000地號土地暨其上臺北市○○區○○段○○段0000、0000
    、0000、0000、0000、0000建號建物繼續登記在自己名下，
    然上開6筆建物及其坐落土地均屬系爭改建前房地之變形，
    自為第二次借名登記契約效力範圍所及。乙○○○已於108年6
    月29日死亡，由兩造共同繼承乙○○○關於第二次借名登記契
    約之權利義務關係，爰以起訴狀繕本之送達，終止上開6筆
    建物及坐落土地之第二次借名登記契約，現僅為一部請求，
    並類推適用民法第541條第2項、第767條第1項規定，請求被
    上訴人應將上開6筆建物及坐落土地其中之系爭房地遷讓返
    還予兩造公同共有等語。（原審判決上訴人全部敗訴，上訴
    人不服提起上訴）。並於本院上訴聲明：㈠原判決廢棄；㈡被
    上訴人應將系爭房地遷讓返還予兩造公同共有。上訴人另於
    本院追加聲明：被上訴人應將系爭房地所有權移轉登記予兩
    造公同共有。上訴人復將前揭請求遷讓返還、移轉所有權部
    分改列為先位之訴，再追加備位之訴，主張如認兩造間就系
    爭改建前房地本存在第二次借名登記契約，伊已以起訴狀繕
    本送達終止該借名登記關係，惟系爭改建前房地已因合建而
    消滅，被上訴人所負返還系爭改建前房地之義務已屬給付不
    能者，則依民法第226條第1項、第181條但書規定，備位擇
    一請求被上訴人應返還相當於系爭改建前房地價值之價額，
    又因系爭改建前房地於起訴時之總價值至少為142,412,329
    元，現僅就其中之3,246萬元為一部請求等語，爰備位聲明
    ：㈠被上訴人應給付3,246萬元，及自110年11月24日上訴理
    由五狀繕本送達翌日起至清償日止，按週年利率5%計算之利
    息予兩造公同共有；㈡願供擔保請准宣告假執行。
二、被上訴人則以：系爭改建前房地係姜義森出資購買贈與伊，
    性質上為財產之預先分配，伊為真正所有權人，並自行決定
    與建商合建，兩造間並無任何借名登記契約關係。而系爭改
    建前房地原係出租予訴外人沈雲英經營青葉餐廳，租金均以
    每3個月為1期，匯入伊或伊配偶與乙○○○之美國聯名帳戶，
    上訴人從未收取、分配該租金，亦未曾負擔該租金衍生之所
    得稅；且於青葉餐廳97年間搬離後至106年改建完畢期間，
    全無任何租金收益得以支應系爭改建前房地所應繳納之地價
    稅及相關費用，上訴人亦未曾負擔任何稅捐及費用，顯然非
    為系爭改建前房地之共有人。又都更合建與徵收性質不同，
    都更合建有新建材及建築人力、成本等投入，故系爭房地並
    非系爭改建前房地之變形，上訴人自無權請求伊應移轉登記
    及遷讓返還。如認伊與姜義森間就系爭改建前房地存在借名
    登記契約關係，則於55年間姜義森死亡時即當然終止，上訴
    人遲至109年8月20日始提起本件訴訟，顯已罹於15年時效，
    爰以時效抗辯而拒絕給付等語，資為抗辯。並於本院答辯聲
    明：㈠上訴及追加之訴均駁回；㈡如受不利之判決，願供擔保
    請准宣告免為假執行。
三、兩造不爭執之事項：
  ㈠兩造之父姜義森係於55年7月7日死亡，兩造之母乙○○○則於10
    8年6月29日死亡，有除戶籍資料、死亡證明書等件在卷可稽
    （見本院卷一第353、345頁，原審卷第127頁）。
  ㈡系爭改建前房地原為姜義森於54年12月20日出資以被上訴人
    名義向訴外人余樹購買，被上訴人並於55年3月30日登記為
    所有權人，有杜賣證書、臺北市稅捐稽徵處土地增值稅免稅
    證明書、土地所有權狀等件在卷可稽（見原審卷第95至101
    頁）。　　
　㈢系爭改建前房地經與建商進行都更合建後，分回000地號土地
    暨其上臺北市○○區○○段○○段0000、0000、0000、0000、0000
    、0000建號建物，系爭房地現仍登記為被上訴人所有，有土
    地及建物登記謄本在卷可稽（見原審109年度北司調字第112
    2號卷〈下稱原審調解卷〉第67至75頁）。
四、至於上訴人主張：系爭改建前房地係兩造之父姜義森借用被
    上訴人名義登記，於姜義森死亡後屬遺產性質，應由兩造、
    兩造之母乙○○○共同繼承，乙○○○以伊及自己為借名人、被上
    訴人為出名人，另行成立第二次借名登記契約，系爭改建前
    房地於106年間改建完畢後，受分配之6筆建物及其坐落土地
    均屬系爭改建前房地之變形，仍存在第二次借名登記契約關
    係，又乙○○○係於108年間死亡，伊以起訴狀繕本為終止第二
    次借名登記契約之意思表示，並一部請求被上訴人應將系爭
    房地遷讓返還及移轉所有權登記；如認系爭改建前房地已因
    合建而消滅，則被上訴人所負返還系爭改建前房地之義務已
    屬給付不能，伊自得備位一部請求被上訴人返還相當於系爭
    改建前房地價值之價額等情，則為被上訴人所否認，並以前
    揭情詞置辯。經查：
　㈠按「借名登記」者，謂當事人約定一方將自己之財產以他方
    名義登記，而仍由自己管理、使用、處分，他方允就該財產
    為出名登記之契約。其成立側重於借名者與出名者間之信任
    關係，在性質上應與委任契約同視。倘其內容不違反強制、
    禁止規定或公序良俗者，固應賦予無名契約之法律上效力，
    並類推適用民法委任之相關規定。惟借名登記契約本質上係
    屬「非典型契約」之一種，仍須於雙方當事人，就一方將自
    己之財產以他方名義登記，而仍由自己管理、使用、處分，
    他方允就該財產為出名登記，相互為合致之意思表示，其契
    約始克成立。又房地登記名義人即為房地之所有權人，乃社
    會通念之常態事實，登記名義人非房地之實際所有權人，則
    為變態事實，主張屬變態事實之借名關係者，自應就此負舉
    證責任。換言之，主張有借名委任關係存在事實之一造，於
    他造未自認下，須就此項利己事實證明至使法院就其存在達
    到確信之程度，始可謂已盡其依民事訴訟法第277 條本文規
    定之舉證行為責任。準此，上訴人主張姜義森為系爭改建前
    房地之真正所有權人，姜義森死後，由兩造之母乙○○○代理
    自己與兩造就系爭改建前房地間成立第二次借名登記契約，
    仍由被上訴人繼續出名登記為名義所有權人，現乙○○○已死
    亡，伊已依法終止第二次借名登記關係等節，既為被上訴人
    所否認，揆諸前揭說明，自應由上訴人就此有利於己事實負
    舉證責任。詳言之，上訴人應就其所主張各該關係人係如何
    就第一次、第二次借名登記契約達到互相表示意思一致（民
    法第153條第1項規定參照）之事實，舉證以實其說。
　㈡查系爭改建前房地原為兩造之父即姜義森於54年12月20日出
    資以被上訴人名義向訴外人余樹購買，被上訴人並於55年3
    月30日登記為所有權人（參不爭執事項㈡）。惟被上訴人為4
    7年次（見本院卷一第265頁），於54、55年間均為限制行為
    能力之人，無從本於自己之意思與姜義森成立借名登記之合
    意，而上訴人並未舉證被上訴人與姜義森間係如何互相表示
    一致，達成將系爭改建前房地借名登記於被上訴人名下之契
    約，逕以斯時乃乙○○○代理被上訴人同意，而與姜義森成立
    第一次借名登記契約云云，其主張已欠乏依據。
　㈢而購買不動產之出面交涉人、出資來源為何，與當事人間是
    否有意要成立借名登記之委任契約，兩者並無絕對關聯性，
    不動產之取得對價若非由登記名義人全數支付者，其所涉原
    因多端，或為財務規劃與財產管理之便利而為之、借名登記
    、脫法行為等關係，或係出於經濟考量而為之借款、合資等
    關係，或係出於情感因素而為之扶養費或贈與、財產預先分
    配等關係，不一而足，且屬現時一般社會交易行為所常見。
    本件被上訴人與姜義森為父子關係，存有相當緊密情誼，縱
    本件係由姜義森出面與他人交涉系爭改建前房地之買賣事宜
    ，及提供全部購買之資金來源，揆諸前揭說明及衡諸渠等間
    之情誼關係，自不當然僅有成立借名登記委任契約之唯一可
    能性，尚難逕以被上訴人斯時為限制行為能力人，並無任何
    資力可供購買不動產等情，而認姜義森與被上訴人間就系爭
    改建前房地即當然有借名登記之委任關係存在。
　㈣又上訴人自承姜義森生前亦有出資購置濟南路房地、太原路
    房地，並分別登記於上訴人戊○○、丁○○（下逕稱姓名）名下
    （見原審卷第113頁），足見姜義森生前已有為未成年子女
    購置財產之舉動，非僅唯一購置系爭改建前房地於被上訴人
    名下而已，此一舉動與父母於生前將名下之財產預為規劃，
    而將之預先分配予子女或其家屬之情形甚為接近，於現今社
    會現況並非罕見。此在具有一定資力之父母，或為避免因死
    後遺留之財產遭課徵鉅額遺產稅之賦稅問題，或為預先分配
    資產以避免父母去世後發生遺產繼承紛爭及辦理財產分割之
    煩，而於生前預為規劃財產之分配，並依分配將財產預先登
    記予子女，尤屬常見。若姜義森之本意係將其出資之每一處
    不動產皆以借名登記意思而購置於不同子女名下，將來取回
    時尚須繳納多筆稅捐、過戶費用等支出，豈非徒增開銷及手
    續之繁瑣？上訴人亦未舉證證明何以姜義森有此甘負龐大勞
    費之動機及必要，僅泛稱稅務考量、避免從事外科醫師工作
    遭遇醫療糾紛遭追償而借用被上訴人名義云云（見原審卷第
    41頁），礙難憑採。上訴人雖稱姜義森生前並未替上訴人甲
    ○○（下逕稱姓名）購置任何不動產，可見上開濟南路房地、
    太原路房地非為預先分配財產性質，否則何以獨漏甲○○等情
    ，惟姜義森於兩造均尚未成年之55年間即因車禍死亡（見原
    審卷第321頁），亦有可能因突發意外而未及為甲○○尋覓適
    合不動產標的及辦理相關事宜，無從以此推翻前述姜義森係
    以預為財產分配之意思，而將濟南路房地、太原路房地及系
    爭改建前房地直接購置於戊○○、丁○○及被上訴人名下。上訴
    人又稱姜義森係考量每名子女皆有一生一次之自用稅率優惠
    ，而將不動產借名於子女名下等情，並提出乙○○○遺囑為憑(
    見本院卷一第247頁)，惟使用優惠稅率之目的甚多，非僅有
    借名登記一途而已，姜義森為財產分配之規劃，並藉由優惠
    稅率之便，將不動產預先分配、登記予各子女名下，自無不
    可，且乙○○○之遺囑乃敘明：「禮文（指被上訴人）沒享受
    過一輩子一次的自用稅率，要賣時戶籍要搬進去…新生南路
    的房子因元斐（指甲○○）的名字登記，元斐也沒有享受過，
    要賣時也同樣戶籍要搬進去…」等語，旨在提醒兩造將來要
    處分不動產時應注意優惠稅率之規定，以節省相關稅捐之負
    擔，並未提及乃因優惠稅率而借用被上訴人名義購買系爭改
    建前房地，不能以此逕認姜義森乃基於借名之意思，而將系
    爭改建前房地登記於被上訴人名下。至於濟南路房地、太原
    路房地現雖均已出售予他人而不在戊○○、丁○○名下（見本院
    卷二第51頁），然兩造對於該等房地出售之原因及金錢流向
    乃各執一詞（上訴人表示係乙○○○出售後作為家庭開支或將
    得款分配予兩造；被上訴人則謂因上訴人很早就計畫至美國
    生活居住，故自行將臺灣之不動產均出售處理完畢，伊並未
    分得任何出售價金等語），惟無人提出相關買賣契約及資金
    往來記錄以供參酌，亦不能單憑上開濟南路房地、太原路房
    地現已出售之事實，即為有利於上訴人之認定。
　㈤再上訴人主張系爭改建前房地於乙○○○生前均由其出租予青葉
    餐廳營業收取租金而實質為管理、使用，並提出乙○○○記帳
    本為憑（見原審卷第301至316頁），可證被上訴人僅為出具
    名義登記為所有權人而已。然出資購入資產並預為財產分配
    之父母，於生前仍統籌該等財產之管理、處分、收益，俾使
    整體家產不致於父母生前即因子女之不善管理、不當處分而
    有減少甚至消失之虞，且子女對於父母本有扶養義務，將該
    資產之收益交由父母管理及運用，亦符合我國重視孝道、尊
    重長輩之國情，是乙○○○縱於生前有經手及管理系爭改建前
    房地之租金收益事宜，亦屬被上訴人盡孝、奉養母親而以該
    租金收益作為扶養費之替代方案，衡諸我國風俗習慣，事所
    恆有，亦與人情義理無所違背，非能以此即謂被上訴人僅為
    出名之登記名義人而已。況兩造表姐妹即證人劉璧英係於原
    審證稱：乙○○○搬去美國前給伊寫1個小冊子，上面提及「貴
    珠」，她是青葉餐廳的員工，會拿支票給伊，伊負責幫乙○○
    ○把支票放在銀行戶頭裡…青葉餐廳的租金是貴珠（指訴外人
    劉貴珠）會拿1年的支票給伊，伊將支票存入帳戶等語（見
    原審卷第286、287頁）；而經合作金庫商業銀行長安分行函
    覆關於劉貴珠於94年12月1日至97年2月28日期間匯款至美國
    之交易明細資料（見本院卷一第423頁，下稱系爭交易明細
    ），其中受款人分別為：「JULIAN L CHIANG」(即被上訴人
    帳戶)、「SHU JANE CHIANG」（即被上訴人配偶與乙○○○聯
    名帳戶）（兩造對於上開帳戶名義人並無爭執，見本院卷二
    第108頁）；揆諸證人劉璧英已證稱劉貴珠乃青葉餐廳員工
    及交付租金之聯絡人，且上訴人並未舉證說明劉貴珠與乙○○
    ○、被上訴人夫婦間除青葉餐廳承租系爭改建前房地外，有
    何個人金錢往來關係，則劉貴珠匯款至美國前揭帳戶之目的
    ，衡情應為給付青葉餐廳租金之故；再以系爭交易明細觀之
    ，劉貴珠於2006年至2008年期間係以1年匯款3至4次方式為
    之，對照乙○○○記帳本內：「青葉匯款…2007年3月15日貞收2
    、3、4月份。6月15日文收5、6、7月份。9月15日貞收8、9
    、10月份。12月15日文收11、12、1月份。2008年3月15日貞
    收2、3、4月份。5月30日貞收5、6月份。7月30日貞收7、8
    月份」等語大致相符（見原審調解卷第45頁、原審卷第313
    頁），可見青葉餐廳斯時係大致以每3個月為1期匯款至美國
    1次，乙○○○始會為上開記載，益徵系爭交易明細所顯示之資
    金來源為青葉餐廳因給付租金而匯款無疑。由上可知，亦有
    部分租金收益係匯入被上訴人個人帳戶，並由乙○○○記載：
    「文收」之字樣，尚非全由乙○○○一人支配運用，是上訴人
    徒憑乙○○○曾於前揭記帳本內記錄「青葉匯款…貞收」乙節，
    即認被上訴人自始為出借名義登記之人，毫無任何使用收益
    之事實云云，自難採認。
　㈥上訴人復主張系爭改建前房地之所有權狀為乙○○○所保管，可
    見該標的為姜義森借用被上訴人名義登記，實為繼承人之「
    公產」，始會由兩造之母乙○○○持有權狀，並援引證人劉璧
    英之證詞為據。惟查，證人劉璧英係於原審證稱：乙○○○要
    去美國將權狀整包給伊，但伊沒有很認真看，也沒有打開過
    ，伊心裡知道東西在伊這裡，因為沒有打開，所以不確定是
    否保管過；上開一整包的東西在乙○○○回國後沒有交還；好
    像有交給誰伊忘了，阿姨（指乙○○○）也老了，也沒有跟伊
    要，伊忘記了等語（見原審卷第287頁），可見證人劉璧英
    並未將乙○○○所交付之物品打開來看，也無法肯定乙○○○交付
    的「1包東西」內是否有包括系爭改建前房地之所有權狀在
    內；再參諸乙○○○手寫之遺囑，其所提及之不動產尚包括日
    本土地及陽明山墓地等（見本院卷一第247至248頁），則上
    開「1包東西」自非當然僅有系爭改建前房地權狀之唯一可
    能，是上訴人以證人劉璧英之證詞，欲證明系爭改建前房地
    之所有權狀乃乙○○○保管持有，因而推導被上訴人僅為出借
    名義登記之人云云，欠乏所據。而乙○○○之遺囑雖有記載：
    「爸爸的陽明山墓地有所有權狀（其他的所有權狀也在3樓
    的保險櫃裡面）…璧英也會開，鑰匙我已經給璧英」等語（
    見本院卷一第248頁），然所謂「其他的所有權狀」究指為
    何，已隨乙○○○死亡而無從查考，亦難以此為有利於上訴人
    之認定。　
　㈦再者，借名登記契約與父母生前將名下財產預為分配予子女
    或家屬，僅保留該財產之管理、使用、收益之權限，待父母
    死亡後，始由該財產之所有人取回管理、使用、收益權限之
    法律性質不同，蓋於預為分配財產之情形，該財產於父母死
    亡後即歸屬於已登記為所有權人之人，核其本質與贈與之情
    形較為相符，而與借名登記契約之登記名義人自始並非實質
    所有權人，無從終局取得所有權之情形則不相同，故於預為
    分配財產之情形，即令登記名義人於父母生前尚未能完全處
    分、管理、使用、收益財產，堪認僅係就受贈財產之處分、
    管理、使用、收益權限受有限制而已，尚不得以父母仍保有
    某程度之管理、使用、收益權限，即逕認為屬借名登記之性
    質。易言之，父母於生前將其財產登記或分配予子女之原因
    與目的多端，未可一概認為係基於借名登記之法律關係。而
    系爭改建前房地自55年3月30日起即登記於被上訴人名下，
    迄至乙○○○於108年6月29日因肺炎而死亡（見原審卷第127頁
    ）為止，歷時約53餘年，且斯時乙○○○已為90餘歲之高齡人
    士（見原審卷第127頁），若系爭改建前房地果為姜義森生
    前借用被上訴人名義登記，實則應由姜義森之繼承人同受分
    配者，乙○○○自無不知之理，衡情應有充分時間安排將之分
    配予兩造等事宜，惟乙○○○係於96年間以遺囑陳明：「臺北
    市○○○路0段000巷0號（現在租給青葉餐廳）的房子（即指系
    爭改建前房地）現在登記禮文（即指被上訴人）的名字，我
    還活著的一天，房租是我的養老金，我百年之後給禮文」等
    語（見本院卷一第247至248頁，此為上訴人所提出，被上訴
    人不爭執形式上真正，見本院卷一第269頁）；復於97年4月
    30日以手稿表示：「孩子們…因為青葉要給禮文，我怕你們
    不服氣，所以寫這張信給你們，常常報上看到老人家死了，
    兄弟為了財產打官司很難看，比起要養父母的人好多了，想
    開一點，身體健康第一」等語（見本院卷一第63頁，此為上
    訴人所提出，被上訴人不爭執形式上真正，見本院卷一第26
    8頁）；再於103年4月30日以手稿敘明：「…媽媽把中山北路
    的房子給他，而且中山北路房子的所有權人也丙○○的…媽媽
    百年後你們合好，不要把財產分配的事爭吵，媽媽在天之靈
    也傷心的」等語（見本院卷一第435頁，此為被上訴人所提
    出，上訴人不爭執形式上真正，見本院卷一第7頁），是乙○
    ○○以家長、母親之身分向兩造數度聲明：「我百年之後給禮
    文」等語，經核與前述父母生前預為分配、贈與予子女之財
    產，通常仍保有管理、使用、收益權限，待死亡後仍歸由該
    登記之子女所有等情並無違背，亦與姜義森生前規劃、一開
    始即以被上訴人名義購置系爭改建前房地而預為財產分配之
    意相符；參以被上訴人已預受贈與分配系爭改建前房地，乙
    ○○○因而於107年3月11日就先前已設立之生存委託及各種財
    產處理部分表示：「受益人不再是孫子及孫女輩，改成兒女
    輩，由禮誠、禮明、元斐三人平均分配（各1/3），若去世
    者由其配偶代替，若兩者皆去世，則由其子女均分那一份。
    我對禮文，因決定回臺灣定居，另有做安排，因此他（及淑
    完或子女）不再列為受益人，也不再列為候補受託執行人」
    等語，此有上訴人提出之手稿可參（見本院卷二第91頁），
    僅列上訴人為其財產之受分配人，未將被上訴人（含其配偶
    及子女）併同列入，顯見姜義森始終均無僅暫借用被上訴人
    名義登記系爭改建前房地，日後尚須返還或分配之意思表示
    ，此為其配偶乙○○○所明知，方於前揭文書內一再重申「百
    年後給禮文」，並特意將被上訴人自上開財產處理部分予以
    排除，意即被上訴人於登記為系爭改建前房地所有權人時，
    即已受相當價值之財產分配，且乙○○○知悉系爭改建前房地
    與建商合建後將會分回好幾間房屋（見本院卷一第339頁）
    ，價值不菲，形同已預受姜義森為高額財產分配，乙○○○考
    量上情，始認為被上訴人既已預受姜義森分配贈與，無庸再
    與上訴人平分其財產，以示公平，此與借名登記關係之出名
    人自始即無終局取得所有權之情形並不相同，自難僅以乙○○
    ○以上開文書陳明「要給禮文」等語，即謂姜義森一開始本
    係借用被上訴人名義登記而已，乃乙○○○事後未得姜義森全
    體繼承人之同意，片面決定將系爭改建前房地贈與被上訴人
    之無權處分行為（見本院卷二第83頁），上訴人此部分主張
    ，亦無可採。
　㈧至於上訴人以乙○○○之妹即訴外人劉黃吟香之公證書（見本院
    卷一第527至623頁）為憑，主張劉黃吟香向公證人講述：伊
    那個年代的人買房地產都是買兒子的名字，可是不是說買兒
    子就是給他，絕對不是這樣；乙○○○生前沒有跟伊說過要把
    青葉餐廳房地給丙○○；太原路房地賣了以後是匯到美國由孩
    子平分的，伊這輩的人通通都這樣等語（見本院卷一第567
    、569、579、581頁），足見系爭改建前房地絕非自始分配
    予被上訴人，僅借用名義登記而已。惟上訴人並未舉證證明
    劉黃吟香曾參與姜義森購入系爭改建前房地之過程，則劉黃
    吟香自無從就其所見所聞陳述其親身經歷之過程，充其量以
    其觀念認為父母用子女名義買不動產，不是要預為分配財產
    的意思，僅屬其意見表達，無從證明上訴人前開主張為真實
    ；又劉黃吟香就系爭改建前房地合建後分回6間房屋乙事，
    係表述：伊有跟戊○○提過啦，丙○○如果會來伊一定要跟他講
    …要是伊的話，伊留3間，剩下3間其他3個人1人1間，不是很
    好嗎等語（見本院卷一第571頁），顯然已就本件爭議預設
    立場，其立場非為全然公正客觀，於欠缺其他事證為佐之情
    況下，其陳述尚難逕採。　
　㈨準此，依上訴人所提出之證據方法，尚不能證明本件有其所
    稱之第一次借名登記契約關係存在（即姜義森借用被上訴人
    名義登記為系爭改建前房地之所有權人)，自無可能於姜義
    森死亡後，由乙○○○代理兩造與自己成立第二次借名登記關
    係。從而上訴人主張於乙○○○死亡後，伊已終止第二次借名
    登記關係，並類推適用民法第541條第2項及民法第767條第1
    項之規定，一部請求被上訴人應將系爭房地遷讓返還、移轉
    所有權登記予兩造公同共有，均為無理由，應予駁回。又被
    上訴人既無遷讓返還、移轉所有權登記之義務，則上訴人備
    位主張如認系爭改建前房地已滅失而不能返還，依民法第22
    6條第1項、第181條但書規定，一部請求請求被上訴人應返
    還相當於系爭改建前房地價值之價額3,246萬元，亦無理由
    ，亦應予駁回。　
五、綜上所陳，上訴人類推適用民法第541條第2項及民法第767
    條第1項之規定，請求被上訴人應將系爭房地遷讓返還予兩
    造公同共有，為無理由，應予駁回。從而原審所為上訴人敗
    訴之判決，於法並無不合。上訴意旨指摘原判決不當，求予
    廢棄改判，為無理由，應駁回其上訴。又上訴人無法證明本
    件有其所述之第一、二次借名登記關係存在，則上訴人於本
    院追加請求被上訴人應將系爭房地之所有權移轉登記予兩造
    公同共有，並依民法第226條第1項、第181條但書規定，備
    位一部請求被上訴人應返還相當於系爭改建前房地價值之價
    額3,246萬元，亦無理由，均應予駁回。
六、本件事證已臻明確，兩造其餘之攻擊或防禦方法及所用之證
    據，經本院斟酌後，認為均不足以影響本判決之結果，爰不
    逐一論列，附此敘明。
七、據上論結，本件上訴及追加之訴均為無理由，依民事訴訟法
    第449條第1項、第78條、第85條第2項，判決如主文。
中　　華　　民　　國　　111 　年　　5 　　月　　3 　　日
                  民事第十四庭  
                        審判長法  官  蔡和憲
                              法  官  周群翔
                              法  官  周珮琦
正本係照原本作成。
如不服本判決，應於收受送達後20日內向本院提出上訴書狀，其
未表明上訴理由者，應於提出上訴後20日內向本院補提理由書狀
（均須按他造當事人之人數附繕本）上訴時應提出委任律師或具
有律師資格之人之委任狀；委任有律師資格者，另應附具律師資
格證書及釋明委任人與受任人有民事訴訟法第466 條之1第1項但
書或第2項所定關係之釋明文書影本。如委任律師提起上訴者，
應一併繳納上訴審裁判費。
中　　華　　民　　國　　111 　年　　5 　　月　　3 　　日
                              書記官  強梅芳